ACORDAO-COMPLETO-2395673

ACÓRDÃO 3546/2020 ATA 9/2020 - SEGUNDA CÂMARA

VISTOS, relatados e discutidos estes autos em que se aprecia o ato de concessão de aposentadoria de Haroldo Leite de Albuquerque, Analista Judiciário do Tribunal Regional do Trabalho da 21ª Região/RN.
ACORDAM os ministros do Tribunal de Contas da União, reunidos em Sessão da Segunda Câmara, ante as razões expostas pelo relator e com fundamento no art. 71, inciso III, da Constituição Federal, c/c arts. 1º, inciso V, e 39, inciso II da Lei 8.443/1992, e art. 260 do Regimento Interno do TCU, em:
9.1 considerar ilegal e negar o registro do ato constante do presente processo;
9.2 dispensar o ressarcimento das quantias indevidamente recebidas de boa-fé, consoante o disposto no Enunciado 106 da Súmula de Jurisprudência do TCU;
9.3 determinar à Unidade Jurisdicionada que:
9.3.1 abstenha de realizar pagamentos para o ato ora apreciado pela ilegalidade, no prazo 15 (quinze) dias, contados a partir da ciência desta deliberação, sujeitando-se a autoridade administrativa omissa à responsabilidade solidária, nos termos do art. 262, caput, do Regimento Interno do TCU;
9.3.2 emita novo ato de aposentadoria e submeta-o a registro deste Tribunal no prazo de 30 (trinta) dias, após corrigidas as falhas que ensejaram a ilegalidade do ato;
9.3.3 comunique o interessado do teor desta decisão, alertando-o de que o efeito suspensivo proveniente da interposição de eventuais recursos não o exime da devolução dos valores percebidos indevidamente após a respectiva notificação, caso os recursos não sejam providos;
		       9.3.4 no prazo de 30 (trinta) dias, contados da ciência da decisão, envie a este Tribunal documentos comprobatórios de que o interessado está ciente do julgamento deste Tribunal.

Ato de concessão de aposentadoria. Aluno aprendiz. Quintos.

Segunda Câmara

3. Interessado: Haroldo Leite de Albuquerque (XXX.503.274-XX).

13.1. Ministros presentes: Ana Arraes (Presidente), Augusto Nardes (Relator), Aroldo Cedraz e Raimundo Carreiro.
13.2. Ministros-Substitutos presentes: Marcos Bemquerer Costa e André Luís de Carvalho.

AUGUSTO NARDES

Tratam os autos de aposentadoria de servidor do Tribunal Regional do Trabalho da 21ª Região/RN, com parecer pela ilegalidade.
2.	O presente processo foi destacado do TC Processo 026.015/2013-7, da relatoria do Ministro Aroldo Cedraz, para realização de diligência para esclarecimentos sobre o tempo de serviço informado, conforme instrução de peça nº 11, exarada pela Secretaria de Fiscalização de Pessoal (Sefip) , da qual transcrevo alguns excertos pertinentes:
INTRODUÇÃO
Trata-se de ato inicial de concessão de aposentadoria de Haroldo Leite de Albuquerque, ex-servidor do Tribunal Regional do Trabalho da 21ª Região/RN.
O ato foi submetido, para fim de registro, à apreciação do Tribunal de Contas da União (TCU) , de acordo com o art. 71, inciso III, da Constituição Federal. O cadastramento e a disponibilização ao TCU ocorreram por intermédio do Sistema de Apreciação e Registro de Atos de Admissão e Concessões, na forma dos arts. 2º, caput e incisos I a VI, e 4º, caput, da Instrução Normativa - TCU 78/2018.
HISTÓRICO
O presente ato constava inicialmente do TC Processo 026.015/2013-7, do qual fora destacado, conforme determinação exarada no Acórdão 6650/2013-TCU-Segunda Câmara (peça 1) , relatado pelo Ministro Aroldo Cedraz, para realização de diligência (peça 3) visando esclarecer os tempos de serviço informados. 
Em resposta foram encaminhados os documentos à peça 5. 
Exame posterior constatou o pagamento de parcela referente à incorporação de quintos, decorrente de funções exercidas entre 08/04/1998 e 05/09/2001, em desacordo com a jurisprudência do TCU, além do cômputo do tempo de serviço na condição de aluno aprendiz (4 anos) , sem comprovação dos requisitos exigidos.
Diante disso e considerando que o ato deu entrada no TCU há mais de 5 anos, buscando oportunizar a ampla defesa, nos termos do Acórdão 587/2011-TCU-Plenário, de relatoria do Ministro Valmir Campelo, foi promovida a oitiva do inativo (peça 6) . 
Apesar de regularmente notificado (peça 7) , o interessado não apresentou resposta. 
EXAME TÉCNICO
Quintos
No âmbito deste Tribunal, os critérios para incorporação de quintos/décimos foram disciplinados no Acórdão 2248/2005-TCU-Plenário, relatado pelo Ministro Lincoln Magalhães da Rocha, abaixo transcrito:
9.2. alterar a redação do subitem 9.2 do Acórdão 931/2003-TCU-Plenário para: “firmar entendimento de que é devida a incorporação de parcelas de quintos, com fundamento no artigo 3º da MP 2.225-45/2001, observando-se os critérios contidos na redação original dos artigos 3º e 10 da Lei 8.911/94, no período compreendido entre 09/04/98 e 04/09/2001, data da edição da referida medida provisória, sendo a partir de então todas as parcelas incorporadas, inclusive a prevista no artigo 3º da Lei 9.624/98, transformadas em Vantagem Pessoal Nominalmente Identificada - VPNI, admitindo-se, ainda, o cômputo do tempo residual porventura existente em 10/11/1997, desde que não empregado em qualquer incorporação, para concessão da primeira ou de mais uma parcela de quintos na data específica em que for completado o interstício de doze meses, ficando, também, essa derradeira incorporação transformada em VPNI, nos termos do subitem 8.1.2 da Decisão 925/1999 – Plenário.
Todavia, no ano de 2015, o Supremo Tribunal Federal (STF) , ao apreciar o Recurso Extraordinário (RE) 638.115/CE, que teve repercussão geral, deixou assente que as decisões judiciais ou atos emanados pelos poderes Executivo, Legislativo ou Judiciário que determinaram a incorporação de quintos/décimos no período compreendido entre a edição da Lei 9.624/1998 até a edição da Medida Provisória 2.225-45/2001 carecem de fundamento legal e, portanto, violam o princípio da legalidade previsto na Constituição Federal.
Nessa linha foi também a decisão no MS 25.763/DF, assim ementado:
Mandado de segurança. 2. Administrativo. Servidor público. 3. Cabimento do mandado de segurança da União para impugnar ato do Tribunal de Contas da União. 4. Impossibilidade de incorporação de quintos decorrente do exercício de funções comissionadas no período compreendido entre a edição da Lei 9.624/1998 e a MP 2.225-48/2001. Art. 61, § 1º, inciso II, “a”, e 63, inciso I, CF/88. 5. Ausência de fundamentação legal indispensável para incorporação dos quintos no período de 9.4.1998 a 4.9.2001, data da edição da MP 2.225-45/2001. Violação ao princípio constitucional da legalidade. 6. A medida provisória tão somente transformou em Vantagem Pessoal Nominalmente Identificada (VPNI) a incorporação das parcelas a que se referem os arts. 3º e 10 da Lei 8.911, de 11 de julho de 1994, e o art. 3º da Lei 9.624, de 2 de abril de 1998. 7. Inconstitucionalidade do Acórdão 2.248/2005, do TCU e extinção da incorporação de quintos/décimos desde a Lei 9.527/97. 8. Impetração conhecida e segurança concedida.
Destarte, o Acórdão 2248/2005-TCU-Plenário teve sua inconstitucionalidade reconhecida pelo Supremo Tribunal Federal nos autos do Mandado de Segurança 25.763/DF.
Em deliberações recentes, essa Corte de Contas se posicionou acerca da decisão do STF, consignando por meio do Acórdão 2444/2015-TCU-Plenário, de relatoria do Ministro André de Carvalho, que deve ser observado o entendimento daquela Corte Suprema acerca da impossibilidade de incorporação de quintos de função decorrente do exercício de funções no período compreendido entre a edição da Lei 9.624/1998, de 8/4/1998, e da MP 2.225-48/2001, de 4/9/2001 (RE 638.115/CE e MS 25.763/DF) . A mesma orientação foi adotada no Acórdão 5380/2016-TCU-Segunda Câmara, relatado pelo Ministro Vital do Rêgo, e no Acórdão 8788/2016-TCU-Segunda Câmara, de relatoria do Ministro Augusto Nardes.
Assim, o pagamento da parcela referente a quintos ao inativo, no valor total de R$ 2.984,45 (peça 8) , carece de amparo legal, sendo indevido. 
Tempo de aluno aprendiz
No que tange à contagem de tempo averbado na condição de aluno aprendiz para fins de aposentadoria no serviço público, a jurisprudência do TCU, consubstanciada na Súmula TCU 96 e nas Decisões 234/2001, 425/2001 e 506/2002, da 1ª Câmara, e 69/2002, da 2ª Câmara, assim como no Acórdão 717/2003-TCU-Segunda Câmara (Relator: Ministro Ubiratan Aguiar) , era firme, no sentido de que esse cômputo somente era possível em relação ao período exercido como aluno aprendiz anteriormente à publicação da Lei 3.552/1959 (em 17/2/1959) , pois, após a vigência dessa Lei, o aluno aprendiz deixou de receber retribuição proveniente do Orçamento da União. Segundo a redação original da Súmula 96 deste Tribunal: 
Conta-se, para todos os efeitos, como tempo de serviço público, o período de trabalho prestado, na qualidade de aluno-aprendiz, em Escola Pública Profissional, desde que haja vínculo empregatício e retribuição pecuniária à conta do Orçamento.
Contudo, essa jurisprudência evoluiu para, a partir do Acórdão 2024/2005-TCU-Plenário, de relatoria do Ministro Lincoln Magalhães da Rocha, de forma mais benéfica, permitir o aproveitamento de tempo de aluno-aprendiz para fins de aposentadoria no serviço público, exercido após a vigência da Lei 3.552/1959, desde que devidamente comprovado mediante certidão de tempo de serviço emitida com base em documentos comprobatórios do efetivo labor do então estudante na execução de encomendas recebidas pela escola, com a menção expressa do período trabalhado e da remuneração recebida, consoante a orientação presente no item 9.3, do referido decisum, in verbis: 
9.3. determinar à Secretaria Federal de Controle Interno que oriente as diversas escolas federais de ensino profissionalizante no sentido de que: 
9.3.1. a emissão de certidão de tempo de serviço de aluno-aprendiz deve estar baseada em documentos que comprovem o labor do então estudante na execução de encomendas recebidas pela escola e deve expressamente mencionar o período trabalhado, bem assim a remuneração percebida; 
9.3.2. a simples percepção de auxílio financeiro ou em bens não é condição suficiente para caracterizar a condição de aluno-aprendiz, uma vez que pode resultar da concessão de bolsas de estudo ou de subsídios diversos concedidos aos alunos; 
9.3.3. as certidões emitidas devem considerar apenas os períodos nos quais os alunos efetivamente laboraram, ou seja, indevido o cômputo do período de férias escolares; 
9.3.4. não se admite a existência de aluno-aprendiz para as séries iniciais anteriormente à edição da Lei nº 3.552, de 16 de janeiro de 1959, a teor do art. 4º do Decreto-lei nº 8.590, de 8 de janeiro de 1946.” (grifei) 
Consoante o entendimento acima, seguiram-se diversas deliberações (Acórdão 3025/2007-TCU-Primeira Câmara - Relator Guilherme Palmeira, 3.051/2007-TCU-1ª Câmara - Relator Marcos Vinicios Vilaça, 2.385/2007-TCU-2ª Câmara - Relator Ubiratan Aguiar, entre outros) .
Complementarmente, o texto da Súmula 96 também evoluiu de forma a contemplar a atualização do entendimento:
Conta-se para todos os efeitos, como tempo de serviço público, o período de trabalho prestado, na qualidade de aluno-aprendiz, em Escola Pública Profissional, desde que comprovada a retribuição pecuniária à conta do Orçamento, admitindo-se, como tal, o recebimento de alimentação, fardamento, material escolar e parcela de renda auferida com a execução de encomendas para terceiros.
Visando comprovar a regularidade da averbação em tela, o Tribunal Regional do Trabalho da 21ª Região/RN anexou aos autos cópia de certidão emitida pela Escola Técnica Federal da Paraíba da qual consta que o interessado frequentou a instituição por 4 anos, na condição de aluno-aprendiz, sem, contudo, especificar os trabalhos realizados e a remuneração percebida, além de contabilizar períodos equivalentes às férias escolares, contrariando a jurisprudência do TCU. 
Portanto, cabe considerar ilegal o ato em exame. 
CONCLUSÃO
Em razão do exposto, em função do pagamento indevido de parcela relativa a quintos decorrente de funções exercidas após 08/04/1998 e de não terem restado comprovados os requisitos constantes da jurisprudência desta Corte para a averbação de tempo de aluno aprendiz, cabe considerar ilegal a presente concessão, recusando-se seu registro.
PROPOSTA DE ENCAMINHAMENTO
Ante o exposto, e de conformidade com o preceituado nos artigos 71, III, da Constituição Federal de 1988; 1º, V, e 39, II, da Lei 8.443/1992; e 1º, VIII, e 259, II, do Regimento Interno/TCU, propõe-se:
1.1. considerar ilegal e recusar o registro do ato inicial de aposentadoria de Haroldo Leite de Albuquerque (CPF: XXX.503.274-XX) 
1.2. dispensar o ressarcimento das quantias indevidamente recebidas de boa-fé, consoante o disposto no Enunciado 106 da Súmula de Jurisprudência do TCU; 
1.3. determinar ao Tribunal Regional do Trabalho da 21ª Região/RN que:
1.3.1. faça cessar os pagamentos decorrentes do ato impugnado, comunicando ao TCU, no prazo de quinze dias, as providências adotadas, nos termos dos art. 262, caput, do Regimento Interno do TCU;
1.3.2. informe ao interessado o teor do acórdão que for prolatado, alertando-o de que o efeito suspensivo proveniente de eventual interposição de recurso junto ao TCU não o exime da devolução dos valores indevidamente percebidos após a notificação, em caso de não provimento desse recurso; 
1.3.3. encaminhe ao TCU, no prazo de trinta dias, comprovante da data de ciência do interessado, nos termos do art. 4º, § 3º, da Resolução - TCU 170/2004.
	
3.	O Ministério Público especializado (MPjTCU) anuiu, à peça 13, ao encaminhamento proposto.
	É o Relatório.

não há.

Procurador Marinus Eduardo De Vries Marsico.

PESSOAL. APOSENTADORIA. INCORPORAÇÃO DE QUINTOS/DÉCIMOS APÓS EDIÇÃO DA LEI 9.624/1998. CÔMPUTO, SEM COMPROVAÇÃO DOS REQUISITOS EXIGIDOS, DE TEMPO DE SERVIÇO NA CONDIÇÃO DE ALUNO APRENDIZ. ILEGALIDADE. DETERMINAÇÕES.

APOSENTADORIA (APOS)

Secretaria de Fiscalização de Pessoal (SEFIP).

Trata-se do exame de ato inicial de aposentadoria de Haroldo Leite de Albuquerque, ex-servidor do Tribunal Regional do Trabalho da 21ª Região/RN.
2.	Em sua análise, a Secretaria de Fiscalização de Pessoal (Sefip) , com a anuência do Ministério Público, propôs a apreciação pela ilegalidade do ato, em razão do pagamento da incorporação de quintos após a edição da Lei 9.624/1998 e cômputo de tempo de serviço na condição de aluno aprendiz. 
3.	Considerando que o ato deu entrada no Tribunal de Contas da União há mais de cinco anos, em prestígio à possibilidade de ampla defesa, foi promovida a oitiva do inativo que, entretanto, optou por não apresentar defesa.
4.	Acolho a posição da unidade técnica quanto à ilegalidade do cômputo do tempo de aluno aprendiz. A certidão emitida pela Escola Técnica Federal da Paraíba certifica que o interessado frequentou a instituição por quatro anos, sem especificar, no entanto, os trabalhos realizados e a remuneração percebida, contrariando a dicção da Súmula 96:
Conta-se para todos os efeitos, como tempo de serviço público, o período de trabalho prestado, na qualidade de aluno-aprendiz, em Escola Pública Profissional, desde que comprovada a retribuição pecuniária à conta do Orçamento, admitindo-se, como tal, o recebimento de alimentação, fardamento, material escolar e parcela de renda auferida com a execução de encomendas para terceiros.
5.	No que pertine à incorporação de quintos/décimos, esta E. Corte firmou entendimento de que é indevida a incorporação do valor da função exercida posteriormente à edição da Lei 9.624/1998, consoante o entendimento do Supremo Tribunal Federal - STF no Recurso Extraordinário 638.115/CE, com repercussão geral, ao qual se alinhou a jurisprudência do TCU.
6.	Em que pese a oposição de vários embargos de declaração à decisão proferida no já citado Recurso Extraordinário, alinhei-me a repetidas decisões do Colegiado no sentido de que, por se tratar de decisão tomada à unanimidade pelo Plenário do Supremo Tribunal Federal, esta Corte de Contas deveria dar cumprimento ao que restou decidido na tese ali fixada.
7.	Mais recentemente, em sessão ordinária de 18/12/2019, a Suprema Corte cuidou novamente da matéria, em sede de embargos de declaração e, ainda que tenha mantido o entendimento pela ilegalidade do pagamento da vantagem de quintos, modulou sua decisão para:
	a) reconhecer indevida a cessação imediata de pagamento daqueles protegidos por decisão judicial transitada em julgado;
	b) manter o pagamento aos tenham recebido por força de decisão administrativa ou decisão judicial não transitada em julgado, até sua absorção integral por quaisquer reajustes futuros concedidos aos servidores.
8.	A posição atual do STF, destarte, me leva a refletir sobre a possibilidade desta E. Corte mudar seu entendimento para se alinhar à modulação feita no julgamento dos embargos de declaração em questão. 
9.	As informações constantes dos autos, no entanto, são insuficientes para saber em qual das situações do RE 638.115/CE o servidor se enquadraria. 
10.	Sendo assim, considerando que o ato em exame deverá ser apreciado e considerado ilegal em razão do cômputo indevido do tempo de aluno aprendiz, entendo oportuno que a unidade de origem, ao emitir novo ato de aposentaria a ser submetido a este Tribunal, reavalie e altere, se for o caso, a parcela de quintos inicialmente concedida, à luz da nova deliberação do STF.
	Nesses termos, acompanhando os pareceres, VOTO no sentido de que o Tribunal adote o Acórdão que ora trago à deliberação.
TCU, Sala das Sessões Ministro Luciano Brandão Alves de Souza, em 6 de abril de 2020.
Ministro JOÃO AUGUSTO RIBEIRO NARDES 
Relator